---
title: "Laboratorio 9: Redes Neuronales Artificiales — SmartStay Advisors"
author: "Jonathan Díaz, Martín Pérez, Karen Toledo"
date: "2026-05-10"
output:
  html_document:
    toc: true
    toc_float: true
    theme: flatly
    highlight: tango
    number_sections: true
---

Enlace del repositorio: https://github.com/Jonialen/cosas-mineria

Referencia de la base de datos: Moro, S., Rita, P., & Cortez, P. (2014). Bank Marketing [Dataset]. UCI Machine Learning Repository. https://doi.org/10.24432/C5K306.



```{r setup, include=FALSE}
knitr::opts_chunk$set(echo = TRUE, warning = FALSE, message = FALSE,
                      fig.width = 9, fig.height = 5)
```

```{r}
library(tidyverse)
library(skimr)
library(janitor)
library(GGally)
library(corrplot)
library(gridExtra)
library(scales)
library(tidyverse)
library(caret)
library(recipes)
library(fastDummies)
library(psych)
library(reshape2)
```

# Diseño experimental y preparación de los datos

## Carga del conjunto de datos

```{r}
bank <- read.csv("bank.csv", sep = ";")

# Ver primeras filas
head(bank)
```

## Información general del dataset

```{r}
# Dimensiones
dim(bank)

# Nombre de variables
names(bank)

# Estructura
str(bank)

# Resumen estadístico
summary(bank)

# Tipos de datos
sapply(bank, class)
```

## Verificar valores faltantes

```{r}
# Cantidad de NA por variable
colSums(is.na(bank))

# Porcentaje de NA
colSums(is.na(bank))/nrow(bank) * 100
```

## Revisar categorías "unknown"

```{r}
bank %>%
  summarise(across(where(is.character),
                   ~sum(. == "unknown")))

bank %>%
  summarise(across(where(is.character),
                   ~mean(. == "unknown") * 100))
```

## Convertir variables categóricas a factor

```{r}
bank <- bank %>%
  mutate(across(where(is.character), as.factor))

str(bank)
```

## Balance de clases

```{r}
table(bank$y)

prop.table(table(bank$y)) * 100
```

## Visualización balance de clases

```{r}
ggplot(bank, aes(x = y, fill = y)) +
  geom_bar() +
  labs(
    title = "Distribución de la variable objetivo",
    x = "Suscripción",
    y = "Frecuencia"
  ) +
  scale_y_continuous(labels = comma) +
  theme_minimal()
```

## Variables numéricas

```{r}
numeric_vars <- bank %>%
  select(where(is.numeric))

names(numeric_vars)

summary(numeric_vars)
```

## Histogramas variables numéricas

```{r}
p1 <- ggplot(bank, aes(age)) +
  geom_histogram(bins = 30, fill = "steelblue") +
  theme_minimal()

p2 <- ggplot(bank, aes(balance)) +
  geom_histogram(bins = 30, fill = "darkgreen") +
  theme_minimal()

p3 <- ggplot(bank, aes(duration)) +
  geom_histogram(bins = 30, fill = "darkorange") +
  theme_minimal()

p4 <- ggplot(bank, aes(campaign)) +
  geom_histogram(bins = 30, fill = "purple") +
  theme_minimal()

grid.arrange(p1, p2, p3, p4, ncol = 2)
```

## Boxplots para detectar outliers

```{r}
p1 <- ggplot(bank, aes(y = age)) +
  geom_boxplot(fill = "steelblue") +
  theme_minimal()

p2 <- ggplot(bank, aes(y = balance)) +
  geom_boxplot(fill = "darkgreen") +
  theme_minimal()

p3 <- ggplot(bank, aes(y = duration)) +
  geom_boxplot(fill = "darkorange") +
  theme_minimal()

p4 <- ggplot(bank, aes(y = campaign)) +
  geom_boxplot(fill = "purple") +
  theme_minimal()

grid.arrange(p1, p2, p3, p4, ncol = 2)
```

## Correlación variables numéricas

```{r}
cor_matrix <- cor(numeric_vars)

round(cor_matrix, 2)
```

## Heatmap correlaciones

```{r}

corrplot(
  cor_matrix,
  method = "color",
  type = "upper",
  tl.col = "black",
  tl.srt = 45
)
```

## Variables categóricas

```{r}

categorical_vars <- bank %>%
  select(where(is.factor))

names(categorical_vars)
```

## Frecuencias variables categóricas

```{r}
table(bank$job)

table(bank$marital)

table(bank$education)

table(bank$housing)

table(bank$loan)
```

## Visualización variables categóricas

```{r}
ggplot(bank, aes(job, fill = y)) +
  geom_bar(position = "fill") +
  coord_flip() +
  labs(
    title = "Suscripción según tipo de trabajo",
    x = "Trabajo",
    y = "Proporción"
  ) +
  theme_minimal()
```

## Educación vs variable objetivo

```{r}
ggplot(bank, aes(education, fill = y)) +
  geom_bar(position = "fill") +
  labs(
    title = "Suscripción según nivel educativo",
    x = "Educación",
    y = "Proporción"
  ) +
  theme_minimal()
```

## Housing loan vs objetivo

```{r}
ggplot(bank, aes(housing, fill = y)) +
  geom_bar(position = "fill") +
  labs(
    title = "Suscripción según préstamo hipotecario",
    x = "Housing loan",
    y = "Proporción"
  ) +
  theme_minimal()
```

## Duration vs objetivo

```{r}
ggplot(bank, aes(y = duration, x = y, fill = y)) +
  geom_boxplot() +
  labs(
    title = "Duración de llamada vs suscripción",
    x = "Suscripción",
    y = "Duración"
  ) +
  theme_minimal()
```

## Matriz de pares (sample)

```{r}
set.seed(123)

bank_sample <- bank %>%
  sample_n(1000)

GGally::ggpairs(
  bank_sample,
  columns = c("age", "balance", "duration", "campaign"),
  aes(color = y, alpha = 0.5)
)
```

## Resumen completo automático

```{r}
skim(bank)
```

## Conclusiones básicas del EDA

```{r}
cat("Número de filas:", nrow(bank), "\n")
cat("Número de columnas:", ncol(bank), "\n")

cat("\nDistribución de clases:\n")
print(prop.table(table(bank$y))*100)

cat("\nVariables numéricas:\n")
print(names(select(bank, where(is.numeric))))

cat("\nVariables categóricas:\n")
print(names(select(bank, where(is.factor))))
```

# Preprocesamiento de datos

## Copia del dataset original

```{r}
bank_clean <- bank

glimpse(bank_clean)
```

## Revisar clases de variables

```{r}
sapply(bank_clean, class)
```

## Convertir target a formato binario

```{r}
bank_clean$y <- ifelse(bank_clean$y == "yes", 1, 0)

table(bank_clean$y)
```

## Separar variables numéricas y categóricas

```{r}
numeric_cols <- bank_clean %>%
  select(where(is.numeric)) %>%
  names()

categorical_cols <- bank_clean %>%
  select(where(is.factor)) %>%
  names()

numeric_cols
categorical_cols
```

## Revisar valores extremos

```{r}
summary(bank_clean[numeric_cols])
```

## Estandarización de variables numéricas

```{r}
preprocess_scaler <- preProcess(
  bank_clean[, numeric_cols],
  method = c("center", "scale")
)

bank_scaled_numeric <- predict(
  preprocess_scaler,
  bank_clean[, numeric_cols]
)

head(bank_scaled_numeric)
```

## Verificar estandarización

```{r}
summary(bank_scaled_numeric)

sapply(bank_scaled_numeric, mean)

sapply(bank_scaled_numeric, sd)
```

## Codificación One-Hot de variables categóricas

```{r}
bank_dummies <- dummy_cols(
  bank_clean,
  select_columns = categorical_cols,
  remove_first_dummy = TRUE,
  remove_selected_columns = TRUE
)

glimpse(bank_dummies)
```

## Revisar nuevas variables creadas

```{r}
names(bank_dummies)
```

## Reemplazar variables numéricas escaladas

```{r}
bank_processed <- bank_dummies

bank_processed[, numeric_cols] <- bank_scaled_numeric

head(bank_processed)
```

## Verificar dimensiones finales

```{r}
dim(bank_processed)

str(bank_processed)
```

## Revisar si existen valores faltantes

```{r}
colSums(is.na(bank_processed))
```

## Eliminar variable duration 

La duración puede causar data leakage porque la duración de la llamada está altamente relacionada con la respuesta.

```{r}
bank_processed_no_duration <- bank_processed %>%
  select(-duration)

dim(bank_processed_no_duration)
```

## Dataset final para modelado

```{r}
final_data <- bank_processed_no_duration

head(final_data)

glimpse(final_data)
```

## Separar X e y

```{r}
X <- final_data %>%
  select(-y)

y <- final_data$y

dim(X)

length(y)
```

## Convertir target a factor

```{r}
y <- as.factor(y)

levels(y)
```

## Verificar dataset final

```{r}
summary(final_data)

skimr::skim(final_data)
```

## Guardar dataset procesado

```{r}
write.csv(
  final_data,
  "bank_processed.csv",
  row.names = FALSE
)
```

## Conclusiones del preprocesamiento

```{r}
cat("Preprocesamiento finalizado.\n")

cat("\nNúmero de filas:", nrow(final_data))
cat("\nNúmero de columnas:", ncol(final_data))

cat("\n\nVariables categóricas codificadas con One-Hot Encoding.")

cat("\nVariables numéricas estandarizadas.")

cat("\nVariable objetivo convertida a binaria.")

cat("\nVariable duration eliminada para evitar data leakage.")
```

# Análisis gráfico y estadístico

## Estadísticas descriptivas generales

```{r}
describe(select(bank, where(is.numeric)))
```

## Medidas estadísticas importantes

```{r}
bank %>%
  select(where(is.numeric)) %>%
  summarise(
    across(
      everything(),
      list(
        media = mean,
        mediana = median,
        desviacion = sd,
        minimo = min,
        maximo = max
      ),
      na.rm = TRUE
    )
  )
```

## Distribución de clases

```{r}
table(bank$y)

prop.table(table(bank$y)) * 100
```

## Gráfico balance de clases

```{r}
ggplot(bank, aes(x = y, fill = y)) +
  geom_bar() +
  geom_text(
    stat = "count",
    aes(label = after_stat(count)),
    vjust = -0.5
  ) +
  labs(
    title = "Distribución de la variable objetivo",
    x = "Suscripción",
    y = "Cantidad"
  ) +
  scale_y_continuous(labels = comma) +
  theme_minimal()
```

## Histogramas variables numéricas

```{r}
num_vars <- bank %>%
  select(where(is.numeric))

num_vars_long <- melt(num_vars)

ggplot(num_vars_long, aes(value)) +
  geom_histogram(bins = 30, fill = "steelblue") +
  facet_wrap(~variable, scales = "free") +
  theme_minimal() +
  labs(
    title = "Distribución de variables numéricas",
    x = "Valor",
    y = "Frecuencia"
  )
```

## Detección visual de outliers

```{r}
ggplot(num_vars_long, aes(y = value)) +
  geom_boxplot(fill = "darkorange") +
  facet_wrap(~variable, scales = "free") +
  theme_minimal() +
  labs(
    title = "Detección de outliers",
    y = "Valores"
  )
```

## Correlaciones entre variables numéricas

```{r}
cor_matrix <- cor(num_vars)

round(cor_matrix, 2)
```

## Heatmap de correlaciones

```{r}
corrplot(
  cor_matrix,
  method = "color",
  type = "upper",
  addCoef.col = "black",
  tl.col = "black",
  number.cex = 0.7
)
```

## Scatterplots entre variables importantes

```{r}
GGally::ggpairs(
  bank,
  columns = c("age", "balance", "duration", "campaign"),
  aes(color = y, alpha = 0.4)
)
```

## Age vs variable objetivo

```{r}
ggplot(bank, aes(x = y, y = age, fill = y)) +
  geom_boxplot() +
  theme_minimal() +
  labs(
    title = "Edad según suscripción",
    x = "Suscripción",
    y = "Edad"
  )
```

## Balance vs variable objetivo

```{r}
ggplot(bank, aes(x = y, y = balance, fill = y)) +
  geom_boxplot() +
  coord_cartesian(ylim = quantile(bank$balance, c(0.05, 0.95))) +
  theme_minimal() +
  labs(
    title = "Balance promedio según suscripción",
    x = "Suscripción",
    y = "Balance"
  )
```

## Duration vs variable objetivo

```{r}
ggplot(bank, aes(x = y, y = duration, fill = y)) +
  geom_boxplot() +
  theme_minimal() +
  labs(
    title = "Duración de llamada según suscripción",
    x = "Suscripción",
    y = "Duración"
  )
```

## Job vs variable objetivo

```{r}
ggplot(bank, aes(job, fill = y)) +
  geom_bar(position = "fill") +
  coord_flip() +
  theme_minimal() +
  labs(
    title = "Suscripción según trabajo",
    x = "Trabajo",
    y = "Proporción"
  )
```

## Education vs variable objetivo

```{r}
ggplot(bank, aes(education, fill = y)) +
  geom_bar(position = "fill") +
  theme_minimal() +
  labs(
    title = "Suscripción según educación",
    x = "Educación",
    y = "Proporción"
  )
```

## Marital status vs variable objetivo

```{r}
ggplot(bank, aes(marital, fill = y)) +
  geom_bar(position = "fill") +
  theme_minimal() +
  labs(
    title = "Suscripción según estado civil",
    x = "Estado civil",
    y = "Proporción"
  )
```

## Housing loan vs variable objetivo

```{r}
ggplot(bank, aes(housing, fill = y)) +
  geom_bar(position = "fill") +
  theme_minimal() +
  labs(
    title = "Suscripción según préstamo hipotecario",
    x = "Housing loan",
    y = "Proporción"
  )
```

## Loan vs variable objetivo

```{r}
ggplot(bank, aes(loan, fill = y)) +
  geom_bar(position = "fill") +
  theme_minimal() +
  labs(
    title = "Suscripción según préstamo personal",
    x = "Loan",
    y = "Proporción"
  )
```

## Month vs variable objetivo

```{r}
ggplot(bank, aes(month, fill = y)) +
  geom_bar(position = "fill") +
  theme_minimal() +
  labs(
    title = "Suscripción según mes de contacto",
    x = "Mes",
    y = "Proporción"
  )
```

## Poutcome vs variable objetivo

```{r}
ggplot(bank, aes(poutcome, fill = y)) +
  geom_bar(position = "fill") +
  theme_minimal() +
  labs(
    title = "Resultado campaña previa vs suscripción",
    x = "Resultado campaña previa",
    y = "Proporción"
  )
```

## Tabla de contingencia

```{r}
table(bank$job, bank$y)

prop.table(table(bank$job, bank$y), 1)
```

## Prueba Chi-cuadrado

```{r}
chisq.test(bank$job, bank$y)

chisq.test(bank$education, bank$y)

chisq.test(bank$housing, bank$y)
```

## Comparación estadística numérica

```{r}
t.test(age ~ y, data = bank)

t.test(balance ~ y, data = bank)

t.test(duration ~ y, data = bank)
```

## Variables más relacionadas con y

```{r}
bank_num <- bank %>%
  mutate(y = ifelse(y == "yes", 1, 0)) %>%
  select(where(is.numeric))

cor_y <- cor(bank_num)

sort(cor_y[, "y"], decreasing = TRUE)
```

## Heatmap incluyendo variable objetivo

```{r}
corrplot(
  cor(bank_num),
  method = "color",
  type = "upper",
  addCoef.col = "black",
  tl.col = "black"
)
```

## Resumen interpretativo automático

```{r}
cat("ANÁLISIS ESTADÍSTICO Y GRÁFICO\n")

cat("\nNúmero de observaciones:", nrow(bank))
cat("\nNúmero de variables:", ncol(bank))

cat("\n\nDistribución porcentual de clases:\n")
print(prop.table(table(bank$y)) * 100)

cat("\n\nVariables numéricas analizadas:\n")
print(names(select(bank, where(is.numeric))))

cat("\n\nVariables categóricas analizadas:\n")
print(names(select(bank, where(is.factor))))

cat("\n\nEl dataset presenta desbalance de clases.")

cat("\nExisten outliers principalmente en balance y duration.")

cat("\nDuration muestra fuerte relación con la variable objetivo.")

cat("\nLas variables categóricas muestran patrones diferentes según la suscripción.")
```

