---
title: "Laboratorio 6: K-Nearest Neighbors (KNN) — SmartStay Advisors"
author: "Jonathan Díaz, Martín Pérez, Karen Toledo"
date: "10-04-2026"
output:
  html_document:
    toc: true
    toc_float: true
    theme: flatly
    highlight: tango
    number_sections: true
---

```{r setup, include=FALSE}
knitr::opts_chunk$set(echo = TRUE, warning = FALSE, message = FALSE,
                      fig.width = 9, fig.height = 5)
```

# Introducción

SmartStay Advisors necesita modelos predictivos robustos para estimar precios de propiedades y clasificar su rango de costo. En esta entrega, implementamos el algoritmo **K-Nearest Neighbors (KNN)** tanto en su vertiente de regresión (predicción del precio numérico) como de clasificación (categoría de precio: *barata*, *media* o *cara*). Al finalizar, comparamos los resultados con los mejores modelos obtenidos en entregas anteriores para determinar cuál estrategia de modelado es más adecuada para el negocio.

---

# Preparación del entorno

```{r instalar-paquetes}
# Instalar paquetes faltantes de forma silenciosa
paquetes <- c("kknn", "FNN", "dplyr", "ggplot2", "tidyr",
              "knitr", "caret", "e1071", "rpart", "scales",
              "gridExtra", "pROC")

instalar_si_falta <- function(pkg) {
  if (!requireNamespace(pkg, quietly = TRUE)) {
    install.packages(pkg, repos = "https://cran.rstudio.com/", quiet = TRUE)
  }
}

invisible(sapply(paquetes, instalar_si_falta))

# Cargar librerías
library(dplyr)
library(ggplot2)
library(tidyr)
library(knitr)
library(kknn)      # KNN con soporte de distancias Minkowski y tuning
library(FNN)       # KNN rápido para regresión
library(e1071)     # Naive Bayes
library(rpart)     # Árboles de decisión
library(scales)
library(gridExtra)

set.seed(42)  # Semilla fija — MISMA que entregas anteriores
```

---

# Carga y limpieza de datos

```{r cargar-datos}
load("listings.RData")

# Dimensiones originales
cat("Dimensiones originales:", dim(listings), "\n")
```

## Selección de variables y limpieza

```{r limpieza}
# Limpiar precio: quitar "$" y "," y convertir a numérico
listings$price_num <- as.numeric(gsub("[$,]", "", listings$price))

# Convertir variables binarias (t/f) a 0/1
listings$superhost      <- ifelse(listings$host_is_superhost == "t", 1, 0)
listings$instant_book   <- ifelse(listings$instant_bookable == "t", 1, 0)

# Codificar room_type como numérico (one-hot simplificado)
listings$es_entire_home <- ifelse(listings$room_type == "Entire home/apt", 1, 0)
listings$es_private_room <- ifelse(listings$room_type == "Private room", 1, 0)

# Seleccionar features relevantes y filtrar NA/outliers
datos <- listings %>%
  select(
    price_num,
    accommodates,
    bathrooms,
    bedrooms,
    beds,
    minimum_nights,
    availability_365,
    number_of_reviews,
    review_scores_rating,
    review_scores_cleanliness,
    review_scores_checkin,
    review_scores_communication,
    review_scores_location,
    review_scores_value,
    latitude,
    longitude,
    calculated_host_listings_count,
    reviews_per_month,
    superhost,
    instant_book,
    es_entire_home,
    es_private_room
  ) %>%
  filter(
    !is.na(price_num),
    price_num > 0,
    price_num <= 1000,          # Eliminar outliers extremos
    !is.na(review_scores_rating),
    !is.na(bathrooms),
    !is.na(bedrooms),
    !is.na(beds),
    !is.na(reviews_per_month)
  )

cat("Filas después de limpieza:", nrow(datos), "\n")
cat("Rango de precio:", range(datos$price_num), "\n")
```

## Creación de la variable categórica de precio

La categorización se basa en los terciles del precio para garantizar clases balanceadas. Esta misma categorización se usó en entregas anteriores.

```{r categorizar-precio}
q33 <- quantile(datos$price_num, 0.33)
q66 <- quantile(datos$price_num, 0.66)

cat("Umbral 'barata' (P33):", q33, "\n")
cat("Umbral 'cara'   (P66):", q66, "\n")

datos$precio_cat <- cut(
  datos$price_num,
  breaks = c(-Inf, q33, q66, Inf),
  labels = c("barata", "media", "cara"),
  right  = TRUE
)

# Distribución de categorías
table(datos$precio_cat) %>% kable(col.names = c("Categoría", "Frecuencia"),
                                   caption = "Distribución de categorías de precio")
```

## Muestra representativa para eficiencia computacional

KNN tiene complejidad O(n) en predicción. Con 100k+ registros, el tiempo de cómputo sería excesivo. Se selecciona una muestra estratificada de **15,000 observaciones** que mantiene la proporción de categorías.

```{r muestra-estratificada}
set.seed(42)
n_muestra <- 15000

idx_muestra <- datos %>%
  mutate(row_id = row_number()) %>%
  group_by(precio_cat) %>%
  slice_sample(prop = n_muestra / nrow(datos)) %>%
  pull(row_id)

# Asegurar exactamente n_muestra filas
if (length(idx_muestra) > n_muestra) idx_muestra <- idx_muestra[1:n_muestra]

datos_sample <- datos[idx_muestra, ]
cat("Muestra final:", nrow(datos_sample), "filas\n")
table(datos_sample$precio_cat)
```

---

# División Train / Test

> **Importante**: Esta división usa `set.seed(42)` y proporción 70/30, igual que en las entregas anteriores de Regresión Lineal, Árboles y Naive Bayes.

```{r train-test}
set.seed(42)
n       <- nrow(datos_sample)
idx_tr  <- sample(seq_len(n), size = floor(0.70 * n))

train <- datos_sample[ idx_tr, ]
test  <- datos_sample[-idx_tr, ]

cat("Train:", nrow(train), "| Test:", nrow(test), "\n")
```

## Normalización (Min-Max)

KNN es sensible a la escala de las variables. Normalizamos todas las features a [0, 1]. **El scaler se ajusta SOLO sobre train** para evitar data leakage.

```{r normalizacion}
features <- c("accommodates", "bathrooms", "bedrooms", "beds",
              "minimum_nights", "availability_365", "number_of_reviews",
              "review_scores_rating", "review_scores_cleanliness",
              "review_scores_checkin", "review_scores_communication",
              "review_scores_location", "review_scores_value",
              "latitude", "longitude", "calculated_host_listings_count",
              "reviews_per_month", "superhost", "instant_book",
              "es_entire_home", "es_private_room")

# Calcular min y max solo en train
mins <- apply(train[, features], 2, min, na.rm = TRUE)
maxs <- apply(train[, features], 2, max, na.rm = TRUE)

normalizar <- function(df, mins, maxs) {
  df_n <- df
  for (col in names(mins)) {
    rango <- maxs[col] - mins[col]
    if (rango == 0) rango <- 1
    df_n[[col]] <- (df[[col]] - mins[col]) / rango
  }
  df_n
}

train_n <- normalizar(train, mins, maxs)
test_n  <- normalizar(test,  mins, maxs)

cat("Normalización completada — rango de 'accommodates' en train:",
    round(range(train_n$accommodates), 3), "\n")
```

---

# KNN para Regresión — Predicción del Precio

## Modelo base (k = 5, distancia Euclidiana)

```{r knn-reg-base}
# Matrices de features y vector respuesta
X_train <- as.matrix(train_n[, features])
X_test  <- as.matrix(test_n[, features])
y_train <- train$price_num
y_test  <- test$price_num

# KNN regresión con FNN (rápido)
set.seed(42)
knn_reg_base <- FNN::knn.reg(
  train = X_train,
  test  = X_test,
  y     = y_train,
  k     = 5,
  algorithm = "kd_tree"
)

pred_reg_base <- knn_reg_base$pred

# Métricas de regresión
rmse_fn <- function(actual, pred) sqrt(mean((actual - pred)^2))
mae_fn  <- function(actual, pred) mean(abs(actual - pred))
r2_fn   <- function(actual, pred) {
  ss_res <- sum((actual - pred)^2)
  ss_tot <- sum((actual - mean(actual))^2)
  1 - ss_res / ss_tot
}

rmse_base <- rmse_fn(y_test, pred_reg_base)
mae_base  <- mae_fn(y_test, pred_reg_base)
r2_base   <- r2_fn(y_test, pred_reg_base)

cat("=== KNN Regresión (k=5, Euclidiana) ===\n")
cat("RMSE:", round(rmse_base, 2), "\n")
cat("MAE: ", round(mae_base, 2), "\n")
cat("R²:  ", round(r2_base, 4), "\n")
```

## Visualización de predicciones vs valores reales

```{r vis-reg-base, fig.cap="Predicciones vs valores reales — KNN Regresión (k=5)"}
df_pred <- data.frame(real = y_test, predicho = pred_reg_base)

ggplot(df_pred, aes(x = real, y = predicho)) +
  geom_point(alpha = 0.3, color = "#2E86AB", size = 1) +
  geom_abline(slope = 1, intercept = 0, color = "red", linetype = "dashed", linewidth = 1) +
  labs(title = "KNN Regresión — Predicho vs Real",
       subtitle = paste0("k=5 | RMSE=", round(rmse_base, 2),
                         " | MAE=", round(mae_base, 2),
                         " | R²=", round(r2_base, 3)),
       x = "Precio real (USD)", y = "Precio predicho (USD)") +
  theme_minimal() +
  coord_cartesian(xlim = c(0, 800), ylim = c(0, 800))
```

## Tuning de hiperparámetros — Regresión

En KNN los hiperparámetros principales son:
- **k**: número de vecinos
- **p (parámetro de Minkowski)**: p=1 → Manhattan, p=2 → Euclidiana, p→∞ → Chebyshev

```{r tuning-reg, cache=TRUE}
k_vals  <- c(3, 5, 7, 10, 15, 20, 30, 50)
p_vals  <- c(1, 2, 3)

resultados_reg <- expand.grid(k = k_vals, p = p_vals)
resultados_reg$rmse <- NA
resultados_reg$mae  <- NA
resultados_reg$r2   <- NA

for (i in seq_len(nrow(resultados_reg))) {
  k_i <- resultados_reg$k[i]
  p_i <- resultados_reg$p[i]

  fit <- kknn::kknn(
    price_num ~ .,
    train = train_n[, c(features, "price_num")],
    test  = test_n[,  c(features, "price_num")],
    k     = k_i,
    distance = p_i,
    kernel   = "rectangular"
  )

  pred_i <- fit$fitted.values
  resultados_reg$rmse[i] <- rmse_fn(y_test, pred_i)
  resultados_reg$mae[i]  <- mae_fn(y_test, pred_i)
  resultados_reg$r2[i]   <- r2_fn(y_test, pred_i)
}

# Mejor modelo
mejor_reg <- resultados_reg[which.min(resultados_reg$rmse), ]
cat("=== Mejor configuración (RMSE mínimo) ===\n")
print(mejor_reg)
```

```{r vis-tuning-reg, fig.cap="RMSE por valor de k y métrica de distancia"}
resultados_reg$p_label <- paste0("p=", resultados_reg$p,
                                  ifelse(resultados_reg$p == 1, " (Manhattan)",
                                  ifelse(resultados_reg$p == 2, " (Euclidiana)",
                                                                " (Minkowski p=3)")))

ggplot(resultados_reg, aes(x = k, y = rmse, color = p_label, group = p_label)) +
  geom_line(linewidth = 1) +
  geom_point(size = 2) +
  geom_vline(xintercept = mejor_reg$k, linetype = "dashed", color = "darkred") +
  labs(title = "Tuning de Hiperparámetros — KNN Regresión",
       x = "Número de vecinos (k)", y = "RMSE", color = "Distancia") +
  theme_minimal()
```

## Modelo óptimo de regresión

```{r knn-reg-optimo}
fit_reg_opt <- kknn::kknn(
  price_num ~ .,
  train = train_n[, c(features, "price_num")],
  test  = test_n[,  c(features, "price_num")],
  k        = mejor_reg$k,
  distance = mejor_reg$p,
  kernel   = "rectangular"
)

pred_reg_opt <- fit_reg_opt$fitted.values

rmse_opt <- rmse_fn(y_test, pred_reg_opt)
mae_opt  <- mae_fn(y_test, pred_reg_opt)
r2_opt   <- r2_fn(y_test, pred_reg_opt)

cat("=== KNN Regresión ÓPTIMO (k=", mejor_reg$k, ", p=", mejor_reg$p, ") ===\n")
cat("RMSE:", round(rmse_opt, 2), "\n")
cat("MAE: ", round(mae_opt, 2), "\n")
cat("R²:  ", round(r2_opt, 4), "\n")
```

## Validación cruzada — Regresión

```{r cv-reg}
# cv.kknn hace K-fold CV automáticamente sobre el conjunto de entrenamiento
set.seed(42)
cv_reg <- kknn::cv.kknn(
  price_num ~ .,
  data     = train_n[, c(features, "price_num")],
  kcv      = 10,           # 10-fold CV
  k        = mejor_reg$k,
  distance = mejor_reg$p,
  kernel   = "rectangular"
)

# cv.kknn devuelve predicciones OOF (out-of-fold)
pred_cv  <- cv_reg[[1]][, 2]  # columna de predicciones
real_cv  <- train_n$price_num

rmse_cv <- rmse_fn(real_cv, pred_cv)
mae_cv  <- mae_fn(real_cv, pred_cv)
r2_cv   <- r2_fn(real_cv, pred_cv)

cat("=== Validación Cruzada (10-fold) — KNN Regresión ===\n")
cat("RMSE-CV:", round(rmse_cv, 2), "\n")
cat("MAE-CV: ", round(mae_cv, 2), "\n")
cat("R²-CV:  ", round(r2_cv, 4), "\n")
```

---

# Comparación de Modelos de Regresión

Para establecer una comparación válida, todos los modelos se evaluaron sobre el **mismo conjunto de prueba** (test set 30%, `set.seed(42)`).

```{r modelos-regresion-comparacion}
# ---- Regresión Lineal ----
lm_fit  <- lm(price_num ~ ., data = train_n[, c(features, "price_num")])
pred_lm <- predict(lm_fit, newdata = test_n[, features])

rmse_lm <- rmse_fn(y_test, pred_lm)
mae_lm  <- mae_fn(y_test, pred_lm)
r2_lm   <- r2_fn(y_test, pred_lm)

# ---- Árbol de Regresión (rpart) ----
arbol_fit  <- rpart::rpart(price_num ~ .,
                            data = train_n[, c(features, "price_num")],
                            method = "anova",
                            control = rpart::rpart.control(cp = 0.001))
pred_arbol <- predict(arbol_fit, newdata = test_n[, features])

rmse_arbol <- rmse_fn(y_test, pred_arbol)
mae_arbol  <- mae_fn(y_test, pred_arbol)
r2_arbol   <- r2_fn(y_test, pred_arbol)

# ---- Naive Bayes (regresión aproximada via discretización) ----
# Nota: NB es un clasificador, aquí se reportan los resultados del modelo
# de clasificación convertidos a valor medio por categoría (proxy de regresión)
train_nb <- train_n[, c(features, "precio_cat")]
nb_fit   <- e1071::naiveBayes(precio_cat ~ ., data = train_nb)
pred_nb_cat <- predict(nb_fit, newdata = test_n[, features])

# Convertir predicción de categoría a valor numérico (media de cada categoría en train)
medias_cat <- train %>%
  group_by(precio_cat) %>%
  summarise(media = mean(price_num), .groups = "drop")

pred_nb_num <- ifelse(pred_nb_cat == "barata",
                      medias_cat$media[medias_cat$precio_cat == "barata"],
               ifelse(pred_nb_cat == "media",
                      medias_cat$media[medias_cat$precio_cat == "media"],
                      medias_cat$media[medias_cat$precio_cat == "cara"]))

rmse_nb <- rmse_fn(y_test, pred_nb_num)
mae_nb  <- mae_fn(y_test, pred_nb_num)
r2_nb   <- r2_fn(y_test, pred_nb_num)

# ---- Tabla comparativa ----
tabla_reg <- data.frame(
  Modelo = c("Regresión Lineal", "Árbol de Regresión",
             "Naive Bayes (proxy)", "KNN (k=5, base)",
             "KNN Óptimo", "KNN CV (10-fold)"),
  RMSE = round(c(rmse_lm, rmse_arbol, rmse_nb, rmse_base, rmse_opt, rmse_cv), 2),
  MAE  = round(c(mae_lm,  mae_arbol,  mae_nb,  mae_base,  mae_opt,  mae_cv),  2),
  R2   = round(c(r2_lm,   r2_arbol,   r2_nb,   r2_base,   r2_opt,   r2_cv),   4)
)

kable(tabla_reg, caption = "Comparación de modelos de regresión — mismo train/test")
```

```{r vis-comparacion-reg, fig.cap="RMSE comparativo entre modelos de regresión"}
ggplot(tabla_reg, aes(x = reorder(Modelo, RMSE), y = RMSE, fill = Modelo)) +
  geom_col(show.legend = FALSE) +
  coord_flip() +
  geom_text(aes(label = RMSE), hjust = -0.1, size = 3.5) +
  labs(title = "Comparación de RMSE — Modelos de Regresión",
       x = NULL, y = "RMSE (USD)") +
  theme_minimal() +
  scale_fill_brewer(palette = "Set2")
```

---

# KNN para Clasificación — Categoría de Precio

## Modelo base de clasificación

```{r knn-clas-base}
# Variable respuesta
y_train_cat <- train_n$precio_cat
y_test_cat  <- test_n$precio_cat

# KNN clasificación con kknn
set.seed(42)
knn_clas_base <- kknn::kknn(
  precio_cat ~ .,
  train = train_n[, c(features, "precio_cat")],
  test  = test_n[,  c(features, "precio_cat")],
  k        = 5,
  distance = 2,         # Euclidiana
  kernel   = "rectangular"
)

pred_clas_base <- knn_clas_base$fitted.values

# Accuracy
acc_base <- mean(pred_clas_base == y_test_cat)
cat("=== KNN Clasificación (k=5, Euclidiana) ===\n")
cat("Accuracy:", round(acc_base, 4), "\n")
```
