---
title: "Laboratorio 9: Redes Neuronales Artificiales — SmartStay Advisors"
author: "Jonathan Díaz, Martín Pérez, Karen Toledo"
date: "2026-05-10"
output:
  html_document:
    toc: true
    toc_float: true
    theme: flatly
    highlight: tango
    number_sections: true
---

Enlace del repositorio: https://github.com/Jonialen/cosas-mineria

```{r setup, include=FALSE}
if (!dir.exists(".Rlib")) dir.create(".Rlib", recursive = TRUE)
.libPaths(c(normalizePath(".Rlib", mustWork = FALSE), .libPaths()))

paquetes <- c(
  "dplyr", "ggplot2", "tidyr", "knitr", "scales", "gridExtra",
  "caret", "e1071", "rpart", "randomForest", "FNN",
  "neuralnet", "nnet", "Metrics", "rmarkdown"
)

instalar_si_falta <- function(pkg) {
  if (!requireNamespace(pkg, quietly = TRUE)) {
    install.packages(pkg, lib = ".Rlib", repos = "https://cran.rstudio.com/", quiet = TRUE)
  }
}
invisible(lapply(paquetes, instalar_si_falta))

library(dplyr)
library(ggplot2)
library(tidyr)
library(knitr)
library(scales)
library(gridExtra)
library(caret)
library(e1071)
library(rpart)
library(randomForest)
library(FNN)
library(neuralnet)
library(nnet)
library(Metrics)

knitr::opts_chunk$set(
  echo = TRUE, warning = FALSE, message = FALSE,
  fig.width = 9, fig.height = 5
)
set.seed(42)
```

# Resumen ejecutivo

SmartStay Advisors necesita identificar qué algoritmos permiten **clasificar** inmuebles en categorías de precio (*barata*, *media*, *cara*) y **predecir** el precio numérico con el mejor equilibrio entre precisión, costo computacional y capacidad de generalización. En esta entrega se construyen dos redes neuronales para clasificación y dos para regresión, se analiza el riesgo de sobreajuste, se tunean los mejores modelos de RNA y se comparan contra los algoritmos trabajados en entregas previas usando el **mismo conjunto de entrenamiento y prueba**.

## Hallazgos principales

- Para **clasificación**, la mejor red neuronal fue la **RNA tuneada**, pero el mejor desempeño global lo obtuvo **Random Forest**.
- Para **regresión**, la mejor red neuronal también fue la **RNA tuneada**, aunque quedó por debajo de **Random Forest**, árbol de regresión y KNN.
- El análisis de sobreajuste muestra que el **tuning** fue clave para estabilizar los modelos neuronales, especialmente en clasificación.
- Todas las comparaciones se realizaron bajo las **mismas condiciones experimentales**, reutilizando la lógica de limpieza y la misma partición entrenamiento/prueba de laboratorios anteriores.

# Diseño experimental y preparación de los datos

## Carga del conjunto de datos

```{r cargar-datos}
ruta_listings <- c(
  "listings.RData",
  "../lab9/listings.RData",
  "../lab8/listings.RData",
  "../lab7/listings.RData",
  "../lab 6/listings.RData"
)
archivo_listings <- ruta_listings[file.exists(ruta_listings)][1]
stopifnot(!is.na(archivo_listings))
load(archivo_listings)
cat("Archivo cargado:", archivo_listings, "\n")
cat("Dimensiones originales:", dim(listings), "\n")
```

## Limpieza, selección de variables y misma partición usada en labs anteriores

Para que la comparación entre algoritmos sea válida, se conserva la misma lógica de limpieza, la misma semilla (`set.seed(42)`) y el mismo esquema de división **70% entrenamiento / 30% prueba** usado en las entregas previas.

```{r limpieza-datos}
listings$price_num <- as.numeric(gsub("[$,]", "", listings$price))
listings$superhost <- ifelse(listings$host_is_superhost == "t", 1, 0)
listings$instant_book <- ifelse(listings$instant_bookable == "t", 1, 0)
listings$es_entire_home <- ifelse(listings$room_type == "Entire home/apt", 1, 0)
listings$es_private_room <- ifelse(listings$room_type == "Private room", 1, 0)

features <- c(
  "accommodates", "bathrooms", "bedrooms", "beds",
  "minimum_nights", "availability_365", "number_of_reviews",
  "review_scores_rating", "review_scores_cleanliness",
  "review_scores_checkin", "review_scores_communication",
  "review_scores_location", "review_scores_value",
  "latitude", "longitude", "calculated_host_listings_count",
  "reviews_per_month", "superhost", "instant_book",
  "es_entire_home", "es_private_room"
)

datos <- listings %>%
  select(price_num, all_of(features)) %>%
  filter(
    !is.na(price_num),
    price_num > 0,
    price_num <= 1000,
    !is.na(bathrooms),
    !is.na(bedrooms),
    !is.na(beds),
    !is.na(review_scores_rating),
    !is.na(review_scores_cleanliness),
    !is.na(review_scores_checkin),
    !is.na(review_scores_communication),
    !is.na(review_scores_location),
    !is.na(review_scores_value),
    !is.na(reviews_per_month)
  )

cat("Filas después de limpieza:", nrow(datos), "\n")
```

## Construcción de la variable respuesta y partición experimental

```{r categorizacion-y-split}
q33 <- quantile(datos$price_num, 0.33)
q66 <- quantile(datos$price_num, 0.66)

datos$precio_cat <- cut(
  datos$price_num,
  breaks = c(-Inf, q33, q66, Inf),
  labels = c("barata", "media", "cara"),
  right = TRUE
)

datos$precio_cat <- factor(datos$precio_cat, levels = c("barata", "media", "cara"))

set.seed(42)
n_muestra <- min(15000, nrow(datos))
idx_muestra <- datos %>%
  mutate(row_id = row_number()) %>%
  group_by(precio_cat) %>%
  slice_sample(prop = n_muestra / nrow(datos)) %>%
  pull(row_id)
if (length(idx_muestra) > n_muestra) idx_muestra <- idx_muestra[1:n_muestra]

datos_sample <- datos[idx_muestra, ]

set.seed(42)
idx_train <- createDataPartition(datos_sample$precio_cat, p = 0.70, list = FALSE)
train <- datos_sample[idx_train, ]
test  <- datos_sample[-idx_train, ]

cat("Umbral barata/media:", round(q33, 2), "\n")
cat("Umbral media/cara:", round(q66, 2), "\n")
cat("Train:", nrow(train), "| Test:", nrow(test), "\n")

kable(as.data.frame(table(train$precio_cat)),
      col.names = c("Categoría", "Frecuencia"),
      caption = "Distribución de categorías en entrenamiento")
```

## Escalamiento y funciones auxiliares

```{r helpers}
normalizar_minmax <- function(df, mins, maxs) {
  out <- df
  for (col in names(mins)) {
    rango <- maxs[col] - mins[col]
    if (is.na(rango) || rango == 0) rango <- 1
    out[[col]] <- (df[[col]] - mins[col]) / rango
  }
  out
}

desnormalizar <- function(x, min_val, max_val) {
  x * (max_val - min_val) + min_val
}

metricas_clasificacion <- function(real, pred, nombre, tiempo) {
  cm <- confusionMatrix(pred, real)
  tibble(
    Modelo = nombre,
    Accuracy = unname(cm$overall["Accuracy"]),
    Kappa = unname(cm$overall["Kappa"]),
    Tiempo_seg = as.numeric(tiempo["elapsed"])
  )
}

macro_f1 <- function(real, pred) {
  clases <- levels(real)
  f1s <- sapply(clases, function(cl) {
    tp <- sum(pred == cl & real == cl)
    fp <- sum(pred == cl & real != cl)
    fn <- sum(pred != cl & real == cl)
    precision <- ifelse(tp + fp == 0, 0, tp / (tp + fp))
    recall <- ifelse(tp + fn == 0, 0, tp / (tp + fn))
    ifelse(precision + recall == 0, 0, 2 * precision * recall / (precision + recall))
  })
  mean(f1s)
}

metricas_regresion <- function(real, pred, nombre, tiempo) {
  tibble(
    Modelo = nombre,
    RMSE = Metrics::rmse(real, pred),
    MAE = Metrics::mae(real, pred),
    R2 = 1 - sum((real - pred)^2) / sum((real - mean(real))^2),
    Tiempo_seg = as.numeric(tiempo["elapsed"])
  )
}

mins_x <- sapply(train[, features], min)
maxs_x <- sapply(train[, features], max)

train_x <- normalizar_minmax(train[, features], mins_x, maxs_x)
test_x  <- normalizar_minmax(test[, features],  mins_x, maxs_x)

train_y_class <- class.ind(train$precio_cat)
test_y_class  <- class.ind(test$precio_cat)

train_nn_class <- cbind(train_x, train_y_class)
test_nn_class  <- cbind(test_x, test_y_class)

price_min <- min(train$price_num)
price_max <- max(train$price_num)
train_y_reg <- (train$price_num - price_min) / (price_max - price_min)
test_y_reg  <- (test$price_num  - price_min) / (price_max - price_min)

train_nn_reg <- cbind(train_x, price_scaled = train_y_reg)
test_nn_reg  <- cbind(test_x,  price_scaled = test_y_reg)

form_clf <- as.formula(
  paste(paste(colnames(train_y_class), collapse = " + "), "~", paste(colnames(train_x), collapse = " + "))
)
form_reg <- as.formula(
  paste("price_scaled ~", paste(colnames(train_x), collapse = " + "))
)
```

# Modelado neuronal para clasificación del precio

## Especificación de los modelos

Se construyeron dos arquitecturas distintas:

- **RNA C1**: red neuronal multinomial con `size = 3` y sin penalización (`decay = 0.00`).
- **RNA C2**: red neuronal multinomial con `size = 5` y regularización ligera (`decay = 0.01`).

Para que el entrenamiento sea manejable con `neuralnet`, se usa una submuestra estratificada del conjunto de entrenamiento; sin embargo, la evaluación se hace sobre **todo el conjunto de prueba**.

```{r muestra-rna-clasificacion}
set.seed(42)
train_sub_idx <- train %>%
  mutate(row_id = row_number()) %>%
  group_by(precio_cat) %>%
  slice_sample(n = min(100, min(table(train$precio_cat)))) %>%
  pull(row_id)

train_sub_class <- train_nn_class[train_sub_idx, ]
train_sub_real  <- train[train_sub_idx, ]
cat("Observaciones para entrenamiento de RNA de clasificación:", nrow(train_sub_class), "\n")
```

```{r rna-clasificacion-modelos, cache=TRUE}
train_sub_real <- train[train_sub_idx, ]

train_sub_x <- as.matrix(train_x[train_sub_idx, ])
train_sub_y <- class.ind(train_sub_real$precio_cat)

time_c1 <- system.time({
  rna_c1 <- nnet::nnet(
    x = train_sub_x,
    y = train_sub_y,
    size = 3,
    decay = 0.00,
    maxit = 200,
    trace = FALSE,
    softmax = TRUE
  )
})

time_c2 <- system.time({
  rna_c2 <- nnet::nnet(
    x = train_sub_x,
    y = train_sub_y,
    size = 5,
    decay = 0.01,
    maxit = 250,
    trace = FALSE,
    softmax = TRUE
  )
})
```

```{r rna-clasificacion-predicciones}
pred_c1_train_prob <- predict(rna_c1, newdata = train_x[train_sub_idx, ], type = "raw")
pred_c1_test_prob  <- predict(rna_c1, newdata = test_x, type = "raw")
pred_c2_train_prob <- predict(rna_c2, newdata = train_x[train_sub_idx, ], type = "raw")
pred_c2_test_prob  <- predict(rna_c2, newdata = test_x, type = "raw")

pred_c1_train <- factor(colnames(train_y_class)[max.col(pred_c1_train_prob)], levels = levels(train$precio_cat))
pred_c1_test  <- factor(colnames(train_y_class)[max.col(pred_c1_test_prob)], levels = levels(train$precio_cat))
pred_c2_train <- factor(colnames(train_y_class)[max.col(pred_c2_train_prob)], levels = levels(train$precio_cat))
pred_c2_test  <- factor(colnames(train_y_class)[max.col(pred_c2_test_prob)], levels = levels(train$precio_cat))

acc_c1_train <- mean(pred_c1_train == train_sub_real$precio_cat)
acc_c1_test  <- mean(pred_c1_test  == test$precio_cat)
acc_c2_train <- mean(pred_c2_train == train_sub_real$precio_cat)
acc_c2_test  <- mean(pred_c2_test  == test$precio_cat)

res_clf_rna <- bind_rows(
  metricas_clasificacion(test$precio_cat, pred_c1_test, "RNA C1: hidden=3, decay=0.00", time_c1),
  metricas_clasificacion(test$precio_cat, pred_c2_test, "RNA C2: hidden=5, decay=0.01", time_c2)
) %>%
  mutate(
    F1_Macro = c(macro_f1(test$precio_cat, pred_c1_test), macro_f1(test$precio_cat, pred_c2_test)),
    Accuracy_Train = c(acc_c1_train, acc_c2_train),
    Gap_Overfit = Accuracy_Train - Accuracy
  )

kable(res_clf_rna %>% mutate(across(where(is.numeric), ~round(.x, 4))),
      caption = "Desempeño de las redes neuronales de clasificación")
```

## Evaluación de desempeño y matrices de confusión

```{r matrices-confusion-clasificacion, fig.width=11, fig.height=4}
cm_c1 <- confusionMatrix(pred_c1_test, test$precio_cat)
cm_c2 <- confusionMatrix(pred_c2_test, test$precio_cat)

cm_c1$table
cm_c2$table
```

## Interpretación de errores y análisis de sobreajuste

En ambos modelos los errores más frecuentes suelen concentrarse entre las clases **media** y **cara**, que son las categorías con fronteras más cercanas en términos de precio. El error más costoso para SmartStay sería clasificar una propiedad **cara como barata**, porque puede provocar recomendaciones demasiado agresivas en precio y distorsionar la estrategia comercial.

El indicador de sobreajuste se evalúa con la brecha entre accuracy de entrenamiento y accuracy de prueba. Una brecha pequeña indica que el modelo generaliza razonablemente bien; una brecha grande sugiere que la red memorizó patrones del subconjunto de entrenamiento.

## Optimización del mejor modelo de clasificación

Para mejorar el mejor enfoque de clasificación sin sobreajustar, se ajustó una red neuronal usando validación cruzada sobre los hiperparámetros `size` y `decay`.

```{r tuning-clasificacion, cache=TRUE}
ctrl_clf <- trainControl(method = "cv", number = 3)

grid_clf <- expand.grid(
  size = c(3, 5),
  decay = c(0.0, 0.01)
)

time_clf_tuned <- system.time({
  rna_clf_tuned <- caret::train(
    x = train_x,
    y = train$precio_cat,
    method = "nnet",
    trControl = ctrl_clf,
    tuneGrid = grid_clf,
    trace = FALSE,
    maxit = 150
  )
})

pred_clf_tuned_train <- predict(rna_clf_tuned, newdata = train_x)
pred_clf_tuned_test  <- predict(rna_clf_tuned, newdata = test_x)

res_clf_tuned <- metricas_clasificacion(test$precio_cat, pred_clf_tuned_test,
                                        "RNA tuneada (nnet)", time_clf_tuned) %>%
  mutate(
    F1_Macro = macro_f1(test$precio_cat, pred_clf_tuned_test),
    Accuracy_Train = mean(pred_clf_tuned_train == train$precio_cat),
    Gap_Overfit = Accuracy_Train - Accuracy
  )

kable(rna_clf_tuned$results %>% arrange(desc(Accuracy)) %>% mutate(across(where(is.numeric), ~round(.x, 4))),
      caption = "Resultados de tuning para la RNA de clasificación")

kable(res_clf_tuned %>% mutate(across(where(is.numeric), ~round(.x, 4))),
      caption = "Desempeño del modelo de clasificación tuneado")

rna_clf_tuned$bestTune
```

# Modelado neuronal para regresión del precio

## Especificación de los modelos

Para predecir el precio numérico se entrenaron dos redes neuronales con topologías diferentes y distinto nivel de regularización:

- **RNA R1**: red neuronal de regresión con `size = 4` y sin penalización (`decay = 0.00`).
- **RNA R2**: red neuronal de regresión con `size = 6` y regularización ligera (`decay = 0.01`).

```{r rna-regresion-modelos, cache=TRUE}
train_sub_reg_idx <- sample(seq_len(nrow(train_nn_reg)), min(300, nrow(train_nn_reg)))

train_sub_reg_x <- as.matrix(train_x[train_sub_reg_idx, ])
train_sub_reg_y <- train$price_num[train_sub_reg_idx]

time_r1 <- system.time({
  rna_r1 <- nnet::nnet(
    x = train_sub_reg_x,
    y = train_sub_reg_y,
    size = 4,
    decay = 0.00,
    linout = TRUE,
    maxit = 250,
    trace = FALSE
  )
})

time_r2 <- system.time({
  rna_r2 <- nnet::nnet(
    x = train_sub_reg_x,
    y = train_sub_reg_y,
    size = 6,
    decay = 0.01,
    linout = TRUE,
    maxit = 300,
    trace = FALSE
  )
})
```

```{r rna-regresion-predicciones}
pred_r1_train <- as.numeric(predict(rna_r1, newdata = train_x))
pred_r1_test  <- as.numeric(predict(rna_r1, newdata = test_x))
pred_r2_train <- as.numeric(predict(rna_r2, newdata = train_x))
pred_r2_test  <- as.numeric(predict(rna_r2, newdata = test_x))

res_reg_rna <- bind_rows(
  metricas_regresion(test$price_num, pred_r1_test, "RNA R1: hidden=4, decay=0.00", time_r1),
  metricas_regresion(test$price_num, pred_r2_test, "RNA R2: hidden=6, decay=0.01", time_r2)
) %>%
  mutate(
    RMSE_Train = c(Metrics::rmse(train$price_num, pred_r1_train), Metrics::rmse(train$price_num, pred_r2_train)),
    Gap_Overfit = RMSE - RMSE_Train
  )

kable(res_reg_rna %>% mutate(across(where(is.numeric), ~round(.x, 4))),
      caption = "Desempeño de las redes neuronales de regresión")
```

## Diagnóstico de ajuste y generalización

Para regresión, el sobreajuste se evalúa observando la diferencia entre el error de entrenamiento y el error de prueba. Si el RMSE de entrenamiento es muy bajo pero el de prueba crece demasiado, el modelo está capturando ruido en lugar de una relación estable.

## Optimización del mejor modelo de regresión

```{r tuning-regresion, cache=TRUE}
ctrl_reg <- trainControl(method = "cv", number = 3)

grid_reg <- expand.grid(
  size = c(3, 5),
  decay = c(0.0, 0.01)
)

time_reg_tuned <- system.time({
  rna_reg_tuned <- caret::train(
    x = train_x,
    y = train$price_num,
    method = "nnet",
    linout = TRUE,
    trControl = ctrl_reg,
    tuneGrid = grid_reg,
    trace = FALSE,
    maxit = 180
  )
})

pred_reg_tuned_train <- predict(rna_reg_tuned, newdata = train_x)
pred_reg_tuned_test  <- predict(rna_reg_tuned, newdata = test_x)

res_reg_tuned <- metricas_regresion(test$price_num, pred_reg_tuned_test,
                                    "RNA regresión tuneada (nnet)", time_reg_tuned) %>%
  mutate(
    RMSE_Train = Metrics::rmse(train$price_num, pred_reg_tuned_train),
    Gap_Overfit = RMSE - RMSE_Train
  )

kable(rna_reg_tuned$results %>% arrange(RMSE) %>% mutate(across(where(is.numeric), ~round(.x, 4))),
      caption = "Resultados de tuning para la RNA de regresión")

kable(res_reg_tuned %>% mutate(across(where(is.numeric), ~round(.x, 4))),
      caption = "Desempeño del modelo de regresión tuneado")

rna_reg_tuned$bestTune
```

## Curva de aprendizaje del mejor modelo de regresión

```{r curva-aprendizaje, cache=TRUE}
fracciones <- c(0.10, 0.25, 0.40, 0.55, 0.70, 0.85, 1.00)
learning_curve <- lapply(fracciones, function(frac) {
  set.seed(42)
  idx <- sample(seq_len(nrow(train_x)), size = floor(frac * nrow(train_x)))
  modelo_tmp <- nnet::nnet(
    x = as.matrix(train_x[idx, ]),
    y = train$price_num[idx],
    size = rna_reg_tuned$bestTune$size,
    decay = rna_reg_tuned$bestTune$decay,
    linout = TRUE,
    trace = FALSE,
    maxit = 180
  )
  pred_train_tmp <- predict(modelo_tmp, as.matrix(train_x[idx, ]))
  pred_test_tmp  <- predict(modelo_tmp, as.matrix(test_x))
  tibble(
    Fraccion = frac,
    N = length(idx),
    RMSE_Train = Metrics::rmse(train$price_num[idx], pred_train_tmp),
    RMSE_Test = Metrics::rmse(test$price_num, pred_test_tmp)
  )
}) %>% bind_rows()

kable(learning_curve %>% mutate(across(where(is.numeric), ~round(.x, 4))),
      caption = "Curva de aprendizaje del mejor modelo de regresión")

ggplot(learning_curve, aes(x = N)) +
  geom_line(aes(y = RMSE_Train, color = "Train"), linewidth = 1) +
  geom_line(aes(y = RMSE_Test, color = "Test"), linewidth = 1) +
  geom_point(aes(y = RMSE_Train, color = "Train"), size = 2) +
  geom_point(aes(y = RMSE_Test, color = "Test"), size = 2) +
  scale_color_manual(values = c("Train" = "#2C7FB8", "Test" = "#D95F0E")) +
  labs(
    title = "Curva de aprendizaje — mejor RNA de regresión",
    x = "Número de observaciones de entrenamiento",
    y = "RMSE",
    color = NULL
  ) +
  theme_minimal()
```

Si las curvas de entrenamiento y prueba convergen gradualmente sin separarse demasiado, hay evidencia de que el modelo puede mejorar al recibir más datos sin caer en un sobreajuste severo. Si la brecha se vuelve grande, el modelo está ganando varianza más rápido que capacidad real de generalización.

# Comparación con algoritmos de entregas anteriores

## Comparación para clasificación

```{r comparacion-clasificacion, cache=TRUE}
train_clf_model <- data.frame(train_x, precio_cat = train$precio_cat)
test_clf_model  <- data.frame(test_x,  precio_cat = test$precio_cat)

# Árbol de decisión
ctime_tree <- system.time({
  mod_tree <- rpart(precio_cat ~ ., data = train_clf_model, method = "class", cp = 0.001)
})
pred_tree_train <- predict(mod_tree, train_clf_model, type = "class")
pred_tree_test  <- predict(mod_tree, test_clf_model, type = "class")

# Random Forest
ctime_rf <- system.time({
  mod_rf <- randomForest(precio_cat ~ ., data = train_clf_model, ntree = 100)
})
pred_rf_train <- predict(mod_rf, train_clf_model)
pred_rf_test  <- predict(mod_rf, test_clf_model)

# Naive Bayes
ctime_nb <- system.time({
  mod_nb <- naiveBayes(precio_cat ~ ., data = train_clf_model)
})
pred_nb_train <- predict(mod_nb, train_clf_model)
pred_nb_test  <- predict(mod_nb, test_clf_model)

# KNN
ctime_knn <- system.time({
  pred_knn_test <- class::knn(train = train_x, test = test_x, cl = train$precio_cat, k = 20)
})
pred_knn_train <- class::knn(train = train_x, test = train_x, cl = train$precio_cat, k = 20)

# Regresión logística multinomial
ctime_log <- system.time({
  mod_log <- nnet::multinom(precio_cat ~ ., data = train_clf_model, trace = FALSE)
})
pred_log_train <- predict(mod_log, train_clf_model)
pred_log_test  <- predict(mod_log, test_clf_model)

# SVM radial
ctime_svm <- system.time({
  mod_svm <- e1071::svm(precio_cat ~ ., data = train_clf_model, kernel = "radial", cost = 1,
                        gamma = 1 / ncol(train_x), scale = FALSE)
})
pred_svm_train <- predict(mod_svm, train_clf_model)
pred_svm_test  <- predict(mod_svm, test_clf_model)

# RNA tuneada
pred_rna_train <- pred_clf_tuned_train
pred_rna_test  <- pred_clf_tuned_test

tabla_clf_final <- bind_rows(
  metricas_clasificacion(test$precio_cat, pred_tree_test, "Árbol de decisión", ctime_tree) %>%
    mutate(F1_Macro = macro_f1(test$precio_cat, pred_tree_test), Accuracy_Train = mean(pred_tree_train == train$precio_cat)),
  metricas_clasificacion(test$precio_cat, pred_rf_test, "Random Forest", ctime_rf) %>%
    mutate(F1_Macro = macro_f1(test$precio_cat, pred_rf_test), Accuracy_Train = mean(pred_rf_train == train$precio_cat)),
  metricas_clasificacion(test$precio_cat, pred_nb_test, "Naive Bayes", ctime_nb) %>%
    mutate(F1_Macro = macro_f1(test$precio_cat, pred_nb_test), Accuracy_Train = mean(pred_nb_train == train$precio_cat)),
  metricas_clasificacion(test$precio_cat, pred_knn_test, "KNN (k = 20)", ctime_knn) %>%
    mutate(F1_Macro = macro_f1(test$precio_cat, pred_knn_test), Accuracy_Train = mean(pred_knn_train == train$precio_cat)),
  metricas_clasificacion(test$precio_cat, pred_log_test, "Regresión logística multinomial", ctime_log) %>%
    mutate(F1_Macro = macro_f1(test$precio_cat, pred_log_test), Accuracy_Train = mean(pred_log_train == train$precio_cat)),
  metricas_clasificacion(test$precio_cat, pred_svm_test, "SVM radial", ctime_svm) %>%
    mutate(F1_Macro = macro_f1(test$precio_cat, pred_svm_test), Accuracy_Train = mean(pred_svm_train == train$precio_cat)),
  metricas_clasificacion(test$precio_cat, pred_rna_test, "RNA tuneada", time_clf_tuned) %>%
    mutate(F1_Macro = macro_f1(test$precio_cat, pred_rna_test), Accuracy_Train = mean(pred_rna_train == train$precio_cat))
) %>%
  mutate(Gap_Overfit = Accuracy_Train - Accuracy) %>%
  arrange(desc(Accuracy))

kable(tabla_clf_final %>% mutate(across(where(is.numeric), ~round(.x, 4))),
      caption = "Comparación final de modelos de clasificación")
```

## Comparación para regresión

```{r comparacion-regresion, cache=TRUE}
train_reg_model <- data.frame(train_x, price_num = train$price_num)
test_reg_model  <- data.frame(test_x,  price_num = test$price_num)

# Regresión lineal
rtime_lm <- system.time({
  mod_lm <- lm(price_num ~ ., data = train_reg_model)
})
pred_lm_train <- predict(mod_lm, train_reg_model)
pred_lm_test  <- predict(mod_lm, test_reg_model)

# Árbol de regresión
rtime_tree <- system.time({
  mod_rtree <- rpart(price_num ~ ., data = train_reg_model, method = "anova", cp = 0.001)
})
pred_rtree_train <- predict(mod_rtree, train_reg_model)
pred_rtree_test  <- predict(mod_rtree, test_reg_model)

# Random Forest de regresión
rtime_rf <- system.time({
  mod_rrf <- randomForest(price_num ~ ., data = train_reg_model, ntree = 100)
})
pred_rrf_train <- predict(mod_rrf, train_reg_model)
pred_rrf_test  <- predict(mod_rrf, test_reg_model)

# KNN regresión
rtime_knn <- system.time({
  mod_rknn <- FNN::knn.reg(train = as.matrix(train_x), test = as.matrix(test_x), y = train$price_num, k = 20)
})
pred_rknn_test <- as.numeric(mod_rknn$pred)
pred_rknn_train <- as.numeric(FNN::knn.reg(train = as.matrix(train_x), test = as.matrix(train_x), y = train$price_num, k = 20)$pred)

# SVR radial
rtime_svr <- system.time({
  mod_svr <- e1071::svm(price_num ~ ., data = train_reg_model, kernel = "radial",
                        type = "eps-regression", cost = 10, gamma = 1 / ncol(train_x), scale = FALSE)
})
pred_svr_train <- predict(mod_svr, train_reg_model)
pred_svr_test  <- predict(mod_svr, test_reg_model)

# RNA tuneada
pred_rna_reg_train <- pred_reg_tuned_train
pred_rna_reg_test  <- pred_reg_tuned_test

tabla_reg_final <- bind_rows(
  metricas_regresion(test$price_num, pred_lm_test, "Regresión lineal", rtime_lm) %>%
    mutate(RMSE_Train = Metrics::rmse(train$price_num, pred_lm_train)),
  metricas_regresion(test$price_num, pred_rtree_test, "Árbol de regresión", rtime_tree) %>%
    mutate(RMSE_Train = Metrics::rmse(train$price_num, pred_rtree_train)),
  metricas_regresion(test$price_num, pred_rrf_test, "Random Forest", rtime_rf) %>%
    mutate(RMSE_Train = Metrics::rmse(train$price_num, pred_rrf_train)),
  metricas_regresion(test$price_num, pred_rknn_test, "KNN (k = 20)", rtime_knn) %>%
    mutate(RMSE_Train = Metrics::rmse(train$price_num, pred_rknn_train)),
  metricas_regresion(test$price_num, pred_svr_test, "SVR radial", rtime_svr) %>%
    mutate(RMSE_Train = Metrics::rmse(train$price_num, pred_svr_train)),
  metricas_regresion(test$price_num, pred_rna_reg_test, "RNA tuneada", time_reg_tuned) %>%
    mutate(RMSE_Train = Metrics::rmse(train$price_num, pred_rna_reg_train))
) %>%
  mutate(Gap_Overfit = RMSE - RMSE_Train) %>%
  arrange(RMSE)

kable(tabla_reg_final %>% mutate(across(where(is.numeric), ~round(.x, 4))),
      caption = "Comparación final de modelos de regresión")
```

# Discusión integrada de resultados

## Clasificación

La mejor red neuronal para clasificación debe evaluarse no solamente por `Accuracy`, sino también por `F1 macro`, `Kappa`, tiempo de procesamiento y magnitud del sobreajuste. Un modelo que sube ligeramente en accuracy pero incrementa mucho la brecha train-test no es una mejora robusta para producción.

## Regresión

En regresión, el criterio principal es minimizar `RMSE` y `MAE`, manteniendo un `R²` alto y una brecha razonable entre error de entrenamiento y prueba. El modelo más útil para SmartStay no necesariamente es el más complejo, sino el que logra un error bajo y estable sobre datos no vistos.

## Tabla resumen ejecutiva

```{r tablas-resumen}
mejor_clf <- tabla_clf_final %>% slice(1)
mejor_reg <- tabla_reg_final %>% slice(1)

resumen_ejecutivo <- tibble(
  Problema = c("Clasificación de categoría de precio", "Predicción del precio numérico"),
  Mejor_Modelo = c(mejor_clf$Modelo, mejor_reg$Modelo),
  Metrica_Principal = c(round(mejor_clf$Accuracy, 4), round(mejor_reg$RMSE, 4)),
  Interpretacion = c("Mayor accuracy en test", "Menor RMSE en test")
)

kable(resumen_ejecutivo, caption = "Resumen ejecutivo de mejores modelos")
```

# Conclusiones

1. Entre las redes neuronales de clasificación, el mejor resultado se obtuvo con la **RNA tuneada (`size = 5`, `decay = 0.01`)**, con **Accuracy = 0.6647**, **F1 macro = 0.6640** y una brecha train-test prácticamente nula (**Gap = -0.0009**). Esto indica una red estable y sin evidencia fuerte de sobreajuste.
2. Las dos RNA base de clasificación quedaron por debajo del modelo tuneado: **RNA C1 = 0.5522** de accuracy y **RNA C2 = 0.5705**. Además, ambas mostraron brechas de sobreajuste mayores a **0.22**, por lo que la regularización y el tuning sí mejoraron sustancialmente el desempeño.
3. En la comparación global de clasificación, el mejor algoritmo fue **Random Forest** con **Accuracy = 0.7048**, seguido por la **RNA tuneada** con **0.6647**. Por lo tanto, para este conjunto de datos la RNA mejora frente a árbol, KNN, Naive Bayes, SVM y regresión logística multinomial, pero **no supera a Random Forest**.
4. En regresión, la mejor RNA fue la **RNA tuneada (`size = 3`, `decay = 0`)**, con **RMSE = 160.3305**, **MAE = 113.7901** y **R² = 0.1668**. Aunque mejora ligeramente a las RNA base, su capacidad predictiva sigue siendo limitada frente a otros algoritmos.
5. En la comparación global de regresión, el mejor modelo fue **Random Forest** con **RMSE = 110.1011** y **R² = 0.6071**, muy por encima de la RNA tuneada. Después quedaron árbol de regresión (**RMSE = 126.9373**) y KNN (**RMSE = 130.3886**). Esto sugiere que, para predecir precios numéricos en este dataset, los métodos basados en árboles capturan mejor la estructura de los datos que las RNA implementadas en esta entrega.
6. Considerando simultáneamente desempeño y sobreajuste, la mejor recomendación para SmartStay es usar **Random Forest** tanto para **clasificación** como para **regresión** si el objetivo principal es precisión predictiva. Si se busca una alternativa neuronal razonablemente estable, la mejor opción en esta entrega es la **RNA tuneada de clasificación**.

# Recomendaciones para SmartStay Advisors

- Usar el mejor modelo de clasificación para apoyar la segmentación inicial de inmuebles por rango de precio.
- Usar el mejor modelo de regresión como referencia de precio competitivo antes de recomendar una propiedad.
- Mantener monitoreo periódico del error, ya que la dinámica del mercado Airbnb cambia con estacionalidad, ubicación y disponibilidad.
- Si se dispone de más variables del negocio, incorporar información temporal y textual puede mejorar todavía más el desempeño de las RNA.
