---
title: "Laboratorio 7: Regresión Logística — SmartStay Advisors"
author: "Jonathan Díaz, Martín Pérez, Karen Toledo"
date: "17-04-2026"
output:
  html_document:
    toc: true
    toc_float: true
    theme: flatly
    highlight: tango
    number_sections: true
---

Enlace del repositorio: https://github.com/Jonialen/cosas-mineria


```{r setup, include=FALSE}
knitr::opts_chunk$set(echo = TRUE, warning = FALSE, message = FALSE,
                      fig.width = 9, fig.height = 5)
```

# Introducción

SmartStay Advisors requiere no sólo estimar el precio de una propiedad, sino **clasificar** si una propiedad es cara, media o económica. En esta entrega se construyen y evalúan modelos de **Regresión Logística** —tanto binaria como multinomial— que permiten asignar una categoría de precio a cada inmueble de Airbnb. Al final se compara el desempeño de la Regresión Logística con los mejores modelos de clasificación de entregas anteriores (Árboles, Random Forest, Naive Bayes y KNN) para determinar qué estrategia ofrece la mayor precisión al mínimo costo computacional.

---

# Preparación del entorno

```{r instalar-paquetes}
paquetes <- c(
  "dplyr", "ggplot2", "tidyr", "knitr", "scales", "gridExtra",
  "caret", "e1071", "rpart", "randomForest", "kknn",
  "glmnet",      # Regularización Ridge / LASSO / ElasticNet
  "nnet",        # Regresión logística multinomial
  "pROC",        # Curvas ROC y AUC
  "car",         # VIF — multicolinealidad
  "profvis",     # Profiling de memoria y tiempo
  "corrplot"     # Mapa de correlación
)

instalar_si_falta <- function(pkg) {
  if (!requireNamespace(pkg, quietly = TRUE))
    install.packages(pkg, repos = "https://cran.rstudio.com/", quiet = TRUE)
}
invisible(sapply(paquetes, instalar_si_falta))

library(dplyr); library(ggplot2); library(tidyr); library(knitr)
library(scales); library(gridExtra); library(caret); library(e1071)
library(rpart); library(randomForest); library(kknn)
library(glmnet); library(nnet); library(pROC); library(car)
library(corrplot)

set.seed(42)   # Semilla fija — igual que entregas anteriores
```

---

# Carga, limpieza y preparación de datos

```{r cargar-datos}
load("listings.RData")
cat("Dimensiones originales:", dim(listings), "\n")
```

```{r limpieza}
listings$price_num    <- as.numeric(gsub("[$,]", "", listings$price))
listings$superhost    <- ifelse(listings$host_is_superhost   == "t", 1, 0)
listings$instant_book <- ifelse(listings$instant_bookable    == "t", 1, 0)
listings$es_entire_home   <- ifelse(listings$room_type == "Entire home/apt",  1, 0)
listings$es_private_room  <- ifelse(listings$room_type == "Private room",     1, 0)

features <- c(
  "accommodates", "bathrooms", "bedrooms", "beds",
  "minimum_nights", "availability_365", "number_of_reviews",
  "review_scores_rating", "review_scores_cleanliness",
  "review_scores_checkin", "review_scores_communication",
  "review_scores_location", "review_scores_value",
  "latitude", "longitude", "calculated_host_listings_count",
  "reviews_per_month", "superhost", "instant_book",
  "es_entire_home", "es_private_room"
)

datos <- listings %>%
  select(price_num, all_of(features)) %>%
  filter(
    !is.na(price_num), price_num > 0, price_num <= 1000,
    !is.na(review_scores_rating), !is.na(bathrooms),
    !is.na(bedrooms), !is.na(beds), !is.na(reviews_per_month)
  )

cat("Filas tras limpieza:", nrow(datos), "\n")
```

## Categorización del precio y variables dicotómicas

La misma partición por cuantiles P33/P66 usada en entregas anteriores garantiza comparaciones válidas.

```{r categorizar-precio}
q33 <- quantile(datos$price_num, 0.33)
q66 <- quantile(datos$price_num, 0.66)

cat("Umbral P33 (barata/media):", q33, "\n")
cat("Umbral P66 (media/cara):  ", q66, "\n")

datos$precio_cat <- cut(
  datos$price_num,
  breaks = c(-Inf, q33, q66, Inf),
  labels = c("barata", "media", "cara"),
  right  = TRUE
)
```

**Actividad 1 — Variables dicotómicas:** Se crea una variable 0/1 por cada categoría. Un valor de 1 indica que la propiedad pertenece a esa categoría; 0 indica que no.

```{r variables-dicotomicas}
datos$es_cara     <- ifelse(datos$precio_cat == "cara",   1L, 0L)
datos$es_media    <- ifelse(datos$precio_cat == "media",  1L, 0L)
datos$es_economica <- ifelse(datos$precio_cat == "barata", 1L, 0L)

cat("Distribución de variables dicotómicas:\n")
cat("  es_cara:      ", sum(datos$es_cara),     "(",
    round(mean(datos$es_cara)*100, 1), "%)\n")
cat("  es_media:     ", sum(datos$es_media),    "(",
    round(mean(datos$es_media)*100, 1), "%)\n")
cat("  es_economica: ", sum(datos$es_economica),"(",
    round(mean(datos$es_economica)*100, 1), "%)\n")
```

Las tres variables están aproximadamente balanceadas gracias al uso de terciles, lo que es favorable para entrenar modelos de clasificación binaria sin necesidad de re-muestreo.

## Muestra estratificada y división Train/Test

**Actividad 2 — Mismos conjuntos que entregas anteriores.**

```{r muestra-train-test}
set.seed(42)
n_muestra <- 15000

idx_muestra <- datos %>%
  mutate(row_id = row_number()) %>%
  group_by(precio_cat) %>%
  slice_sample(prop = n_muestra / nrow(datos)) %>%
  pull(row_id)

if (length(idx_muestra) > n_muestra) idx_muestra <- idx_muestra[1:n_muestra]
datos_sample <- datos[idx_muestra, ]

set.seed(42)
n      <- nrow(datos_sample)
idx_tr <- sample(seq_len(n), size = floor(0.70 * n))

train <- datos_sample[ idx_tr, ]
test  <- datos_sample[-idx_tr, ]

cat("Train:", nrow(train), "| Test:", nrow(test), "\n")
cat("Distribución precio_cat en train:\n"); print(table(train$precio_cat))
cat("Distribución precio_cat en test:\n");  print(table(test$precio_cat))
```

---

# Modelo de Regresión Logística Binaria — Propiedad Cara o No

## Construcción del modelo con validación cruzada

**Actividad 3.** Se construye el primer modelo logístico binario para predecir si una propiedad es cara (`es_cara = 1`) o no (`es_cara = 0`). Se fija `set.seed(42)` para reproducibilidad y se aplica validación cruzada de 10 pliegues con `caret`.

```{r modelo-logistico-base, cache=TRUE}
set.seed(42)

ctrl <- trainControl(
  method          = "cv",
  number          = 10,
  classProbs      = TRUE,
  summaryFunction = twoClassSummary,
  savePredictions = "final"
)

# caret requiere factor con nombres válidos
train_bin <- train
test_bin  <- test
train_bin$y_cara <- factor(ifelse(train_bin$es_cara == 1, "cara", "no_cara"))
test_bin$y_cara  <- factor(ifelse(test_bin$es_cara  == 1, "cara", "no_cara"))

formula_bin <- as.formula(paste("y_cara ~", paste(features, collapse = " + ")))

modelo_logit_base <- train(
  formula_bin,
  data      = train_bin,
  method    = "glm",
  family    = "binomial",
  trControl = ctrl,
  metric    = "ROC"
)

cat("Modelo Logístico Binario — CV 10-fold\n")
print(modelo_logit_base)
```

### Interpretación de coeficientes

```{r coeficientes-base}
coef_df <- as.data.frame(summary(modelo_logit_base$finalModel)$coefficients)
coef_df$Variable <- rownames(coef_df)
coef_df <- coef_df[order(coef_df[["Pr(>|z|)"]]), ]

kable(
  coef_df[, c("Variable", "Estimate", "Std. Error", "z value", "Pr(>|z|)")],
  digits  = 4,
  caption = "Coeficientes del modelo logístico base — ordenados por p-valor"
)
```

Los coeficientes representan el **log-odds** de que la propiedad sea cara. Un coeficiente positivo significativo en `accommodates`, por ejemplo, indica que a mayor capacidad de alojamiento, mayor probabilidad de que la propiedad sea cara, manteniendo lo demás constante. Las variables con `Pr(>|z|) < 0.05` son estadísticamente significativas.

---

# Análisis del Modelo — Multicolinealidad y Ajuste

**Actividad 4.** Antes de confiar en los coeficientes del modelo logístico, es necesario verificar que las variables predictoras no estén altamente correlacionadas entre sí (multicolinealidad), ya que esto infla los errores estándar y hace los coeficientes inestables.

## Factor de Inflación de Varianza (VIF)

```{r vif}
vif_valores <- tryCatch(
  car::vif(modelo_logit_base$finalModel),
  error = function(e) NULL
)

if (!is.null(vif_valores)) {
  vif_df <- data.frame(
    Variable = names(vif_valores),
    VIF      = round(as.numeric(vif_valores), 2)
  ) %>% arrange(desc(VIF))

  kable(vif_df, caption = "Factor de Inflación de Varianza (VIF) — modelo base")

  cat("\nVariables con VIF > 5 (potencial multicolinealidad moderada):\n")
  print(vif_df[vif_df$VIF > 5, ])
  cat("\nVariables con VIF > 10 (multicolinealidad severa):\n")
  print(vif_df[vif_df$VIF > 10, ])
} else {
  cat("VIF no disponible para este modelo.\n")
}
```

Un VIF superior a 10 indica multicolinealidad severa que requiere acción (eliminar variable o usar regularización). Un VIF entre 5 y 10 es moderado. Los valores por encima de ese umbral en variables como `beds`, `bedrooms` y `accommodates` son esperables, ya que todas miden el tamaño del alojamiento de forma solapada.

## Análisis de correlación entre predictores

```{r correlacion, fig.cap="Mapa de correlación entre predictores"}
cor_mat <- cor(train[, features], use = "complete.obs")

corrplot::corrplot(
  cor_mat,
  method  = "color",
  type    = "upper",
  tl.cex  = 0.6,
  tl.col  = "black",
  addCoef.col = NULL,
  title   = "Correlación entre predictores",
  mar     = c(0, 0, 1, 0)
)
```

```{r pares-alta-correlacion}
# Extraer pares con |cor| > 0.7
cor_df <- as.data.frame(as.table(cor_mat)) %>%
  filter(as.character(Var1) < as.character(Var2), abs(Freq) > 0.7) %>%
  arrange(desc(abs(Freq)))

kable(cor_df, col.names = c("Variable 1", "Variable 2", "Correlación"),
      digits = 3,
      caption = "Pares de predictores con correlación |r| > 0.7")
```

Las correlaciones altas entre `beds`, `bedrooms` y `accommodates` confirman la multicolinealidad detectada por el VIF. La regularización (Ridge/LASSO) en el paso de tuning abordará este problema penalizando los coeficientes de variables redundantes.

## Bondad de ajuste — Pseudo R²

```{r pseudo-r2}
mod_final <- modelo_logit_base$finalModel

# McFadden Pseudo R²
ll_modelo <- as.numeric(logLik(mod_final))
ll_nulo   <- as.numeric(logLik(glm(
  y_cara ~ 1,
  data   = train_bin,
  family = "binomial"
)))

mcfadden_r2 <- 1 - (ll_modelo / ll_nulo)
cat("McFadden Pseudo R²:", round(mcfadden_r2, 4), "\n")
cat("AIC:", round(AIC(mod_final), 2), "\n")
cat("BIC:", round(BIC(mod_final), 2), "\n")
```

Un McFadden R² entre 0.20 y 0.40 se considera una buena adaptación del modelo a los datos en regresión logística (equivalente aproximado a R² ≥ 0.60 en regresión lineal). Valores superiores a 0.40 son excelentes.

---

# Evaluación en el Conjunto de Prueba

**Actividad 5.** Se aplica el modelo entrenado al conjunto de prueba para medir su eficiencia clasificatoria.

```{r prediccion-test}
# Umbral 0.5
prob_test  <- predict(modelo_logit_base, newdata = test_bin, type = "prob")[, "cara"]
pred_test  <- factor(ifelse(prob_test >= 0.5, "cara", "no_cara"),
                     levels = c("cara", "no_cara"))
real_test  <- test_bin$y_cara

cm_base <- confusionMatrix(pred_test, real_test, positive = "cara")
print(cm_base)
```

```{r metricas-test}
cat("\nMétricas clave (umbral 0.5) \n")
cat("Accuracy:    ", round(cm_base$overall["Accuracy"], 4), "\n")
cat("Sensitivity: ", round(cm_base$byClass["Sensitivity"], 4), "\n")
cat("Specificity: ", round(cm_base$byClass["Specificity"], 4), "\n")
cat("Precision:   ", round(cm_base$byClass["Precision"], 4), "\n")
cat("F1:          ", round(cm_base$byClass["F1"], 4), "\n")
cat("Kappa:       ", round(cm_base$overall["Kappa"], 4), "\n")
```

---

# Análisis de Sobreajuste y Curvas de Aprendizaje

**Actividad 6.** Para detectar sobreajuste se comparan los errores en entrenamiento y prueba. Si el error de entrenamiento es mucho menor que el de prueba, el modelo está sobreajustado.

```{r overfitting}
prob_train_cv <- modelo_logit_base$pred %>%
  arrange(rowIndex) %>%
  pull(cara)

pred_train_cv <- factor(
  ifelse(prob_train_cv >= 0.5, "cara", "no_cara"),
  levels = c("cara", "no_cara")
)
real_train_cv <- train_bin$y_cara[modelo_logit_base$pred$rowIndex]

acc_train_cv <- mean(pred_train_cv == real_train_cv, na.rm = TRUE)
acc_test_val <- cm_base$overall["Accuracy"]

cat("Accuracy CV (train): ", round(acc_train_cv, 4), "\n")
cat("Accuracy Test:       ", round(acc_test_val, 4), "\n")
cat("Diferencia:          ", round(acc_train_cv - acc_test_val, 4), "\n\n")

if (acc_train_cv - acc_test_val > 0.05) {
  cat("-> POSIBLE SOBREAJUSTE: la diferencia supera el 5%.\n")
} else {
  cat("-> No hay evidencia fuerte de sobreajuste (diferencia < 5%).\n")
}
```

## Curvas de aprendizaje

Las curvas de aprendizaje ilustran cómo varía el error a medida que aumenta el tamaño del conjunto de entrenamiento. Un modelo que sobreajusta muestra un error de entrenamiento muy bajo y uno de prueba alto; si ambas curvas convergen, el modelo generaliza bien.

```{r curvas-aprendizaje, cache=TRUE, fig.cap="Curvas de aprendizaje — modelo logístico base"}
set.seed(42)
tamanos  <- floor(seq(0.10, 1.00, by = 0.10) * nrow(train_bin))
err_tr   <- numeric(length(tamanos))
err_te   <- numeric(length(tamanos))

for (i in seq_along(tamanos)) {
  idx_sub <- sample(nrow(train_bin), tamanos[i])
  sub_tr  <- train_bin[idx_sub, ]

  mod_i <- glm(formula_bin, data = sub_tr, family = "binomial")

  p_tr  <- predict(mod_i, newdata = sub_tr, type = "response")
  p_te  <- predict(mod_i, newdata = test_bin,  type = "response")

  err_tr[i] <- mean((ifelse(p_tr >= 0.5, "cara", "no_cara") != as.character(sub_tr$y_cara)))
  err_te[i] <- mean((ifelse(p_te >= 0.5, "cara", "no_cara") != as.character(test_bin$y_cara)))
}

curvas_df <- data.frame(
  n     = rep(tamanos, 2),
  error = c(err_tr, err_te),
  set   = rep(c("Entrenamiento", "Prueba"), each = length(tamanos))
)

ggplot(curvas_df, aes(x = n, y = error, color = set, group = set)) +
  geom_line(linewidth = 1.1) +
  geom_point(size = 2) +
  scale_y_continuous(labels = scales::percent) +
  labs(
    title  = "Curvas de Aprendizaje — Regresión Logística Binaria",
    x      = "Tamaño del conjunto de entrenamiento",
    y      = "Tasa de error",
    color  = "Conjunto"
  ) +
  theme_minimal()
```